臺灣高等法院臺中分院民事判決
110年度重上更二字第107號
上  訴  人  許惠玲  

訴訟代理人  林殷世律師
複  代理人  許珮寧律師
訴訟代理人  鐘登科律師
複  代理人  吳馥妤律師
參  加  人  簡水秀  


被  上訴人  歐賢誠  
訴訟代理人  羅永安律師
複  代理人  賴揚名律師
訴訟代理人  洪大明律師
複  代理人  鄭玉金律師
訴訟代理人  陳俊茂律師
上列當事人間請求塗銷抵押權登記等事件，上訴人對於中華民國
107年4月11日臺灣臺中地方法院106年度重訴字第412號第一審判
決提起上訴，經最高法院第二次發回更審，本院於111年4月19日
言詞辯論終結，判決如下：
    主      文
原判決除確定部分外，關於駁回上訴人後開第二項之訴部分，及
該部分訴訟費用之裁判均廢棄。
被上訴人應將如附表所示抵押權於新臺幣6,500萬元(即逾3,500
萬元)範圍之讓與登記予以塗銷。
其餘上訴駁回。
除確定部分外，第一、二審及發回前第三審訴訟費用，由被上訴
人負擔65%，餘由上訴人負擔。
    事實及理由
壹、程序部分：
    按不變更訴訟標的，而補充或更正事實上或法律上之陳述者
    ，非為訴之變更或追加，民事訴訟法第256條定有明文。
    本件上訴人許惠玲(下稱許惠玲)於原審請求被上訴人歐賢誠
    (下稱歐賢誠)應塗銷如附表所示之抵押權登記；嗣於本院變
    更為：歐賢誠應塗銷如附表所示之抵押權讓與登記(本審卷
    第200頁)，參照上開說明，核屬更正法律上之陳述，非為訴
    之變更，先予敘明。 
貳、實體部分：
一、許惠玲主張：
　　伊於民國96年6月12日將所有坐落臺中市○○區鎮○段○000○000
    地號土地（下稱系爭土地）設定最高限額新臺幣（下同）1
    億元之第2順位抵押權予參加人簡水秀，供簡水秀對伊配偶
    即訴外人陳○○之同額買賣價金債權（下稱系爭價金債權）之
    擔保，陳○○並簽發同額本票乙紙（下稱系爭本票）交簡水秀
    收執。上開抵押權於98年5月8日變更登記為普通抵押權。嗣
    簡水秀於101年2月23日與歐賢誠、訴外人李○○簽訂協議書（
    下稱系爭協議書），約定於擔保歐賢誠對李○○之3,500萬元
    借款債權範圍內，將該抵押權及系爭價金債權讓與歐賢誠，
    惟簡水秀於同年月24日誤將1億元抵押權全部移轉登記予歐
    賢誠（下稱系爭抵押權），歐賢誠就系爭抵押權及所擔保之
    債權於超過3,500萬元部分自始不存在。陳○○已於106年6月1
    6日為歐賢誠提存3,500萬元，歐賢誠就系爭抵押權已無擔保
    債權存在，伊自得請求歐賢誠塗銷系爭抵押權之讓與登記，
    爰依民法第767條第1 項規定，求為確認歐賢誠就系爭抵押
    權所擔保之債權不存在，及命其塗銷系爭抵押權讓與登記。
二、參加人簡水秀以：
　　伊僅同意讓與歐賢誠3,500萬元之債權，系爭抵押權應分割
    成3,500萬元及6,500萬元，伊同意許惠玲訴請歐賢誠將系爭
    抵押權之讓與登記塗銷。
三、被上訴人歐賢誠則以：
　　系爭協議書係訴外人孫○○無權代理伊所簽立，對伊不生效力
    。簡水秀除將系爭抵押權及所擔保之價金債權讓與伊外，亦
    將系爭本票交伊收執，是陳○○應給付簡水秀之1 億元及利息
    ，均屬系爭抵押權擔保之範圍。又系爭抵押權讓與登記並未
    約明利息，顯係將伊貸與李○○可能遭受之利息損失亦一併考
    量，是借款本金3,500萬元加上預計5年借貸期間每月利息10
    5萬元，推算以1億元抵押債權做擔保，並無不合。另陳○○既
    未全額提存系爭價金本息及違約金，其提存自不生清償之效
    力，於陳○○全部清償前，許惠玲不得請求塗銷系爭抵押權之
    讓與登記。
四、本院審理範圍之說明：
　㈠關於許惠玲請求確認系爭抵押權所擔保之債權不存在部分，
    已經最高法院判決確定，不在本院審理範圍(詳下述)。
　㈡關於許惠玲請求塗銷系爭抵押權之讓與登記部分，原審為許
    惠玲全部敗訴之判決，許惠玲聲明不服，提起上訴，其上訴
    聲明：⒈原判決除確定部分外廢棄。⒉上開廢棄部分，歐賢誠
    應將系爭抵押權之讓與登記塗銷。歐賢誠之答辯聲明：上訴
    駁回。　
五、兩造不爭執事項：
　㈠系爭土地為原所有權人簡水秀於96年2月16日以2億0,353萬3,
    560元出售與陳○○，陳○○僅給付1億0,353萬3,560元價金，簡
    水秀即辦理系爭土地所有權移轉登記至許惠玲名下，剩餘1
    億元價金債權，由許惠玲以系爭土地設定最高限額1億元抵
    押權予簡水秀，併由陳○○簽發同額本票1紙交由簡水秀收執
    ，作為擔保。嗣於98年5月8日，經許惠玲、陳○○及簡水秀三
    方同意將上開最高限額抵押權變更為普通抵押權。
  ㈡李○○、簡水秀與歐賢誠（由孫○○代理，但歐賢誠否認有授權
    孫○○代理）三方於101年2月23日簽訂之系爭協議書，其中第
    一項約定：「丙方（即歐賢誠）同意借與甲方（即李○○）參
    仟伍佰萬於甲方，於完成本書第三項之抵押權讓與登記之同
    時給付甲方」、第三項約定：「乙方（即簡水秀）同意將其
    對陳○○之價金請求權、本票債權暨為擔保該等債權而以臺中
    市○○區鎮○段000○000○○○地號土地（即系爭土地）設定義務
    人為許惠玲所設定之抵押權皆於參仟伍佰萬元之範圍內讓與
    暨移轉登記於丙方名下，以擔保丙方對甲方之債權」（見一
    審卷第18頁）。
  ㈢由孫○○申請完成臺中市中興地政事務所登記日期101年2月24
    日、空白字第000000號收件、登記原因為讓與、清償日期10
    6年5月22日、擔保債權總金額1億元之系爭抵押權移轉登記
    （見一審卷第41至62頁）。
  ㈣陳○○於106年6月16日將剩餘1億元價金債務中，其中3,500萬
    元提存於臺灣新竹地方法院提存所（見臺灣新竹地方法院10
    6年度存字第515號提存卷宗）。　　
六、得心證之理由：
　㈠系爭抵押權所擔保之債權僅於3,500萬元之範圍內存在：
　　⒈簡水秀因出售系爭土地，對陳○○有系爭價金債權，除陳○○
      簽發同額系爭本票交簡水秀執有外，許惠玲並以系爭土地
      為簡水秀設定最高限額1億元之第2順位抵押權。該抵押權
      嗣於98年5月8日變更登記為普通抵押權（即系爭抵押權）
      ，簡水秀於101年2月24日將系爭抵押權移轉登記予歐賢誠
      ；陳○○為清償系爭價金債務中之3,500萬元，於106年6月1
      6日為歐賢誠向臺灣新竹地方法院提存所清償提存同額金
      錢，為兩造所不爭執。
　　⒉依孫○○以歐賢誠代理人名義於101年2月23日與李○○、簡水
      秀簽訂之系爭協議書第1、3項約款所示，簡水秀係為擔保
      李○○向歐賢誠借貸3,500萬元，乃將其對陳○○之系爭價金
      債權、本票債權及系爭抵押權，皆於3,500萬元之範圍內
      讓與及移轉登記於歐賢誠名下，則簡水秀自係僅讓與3,50
      0萬元債權予歐賢誠。而系爭抵押權雖已全部移轉登記予
      歐賢誠，惟依普通抵押權從屬性原則，系爭抵押權擔保之
      債權自僅為3,500萬元。
　　⒊依證人即歐賢誠胞姐歐○○之證述，可知關於3,500萬元借款
      及相關擔保事宜，歐賢誠係將撥款以外之事項授權歐○○處
      理，並將自身之印章、身分證影本交歐○○執有，歐○○再授
      權孫○○辦理系爭抵押權之讓與登記。歐賢誠顯有以自己行
      為創造其授權孫○○代理簽訂系爭協議書之外觀，使李○○、
      簡水秀相信孫○○有代理歐賢誠簽立系爭協議書之權限，歐
      賢誠縱事前未同意孫○○代理簽訂系爭協議書，依民法第16
      9 條規定，仍應受系爭協議書效力之拘束。
　　⒋依證人歐○○之證述及系爭協議書第2項約定，3,500萬元借
      款約定之借貸期限為1年，且借款之初，已自3,500萬元中
      預扣前3個月利息，其餘9個月利息，由李○○一次簽發9張
      面額均為105萬元之支票交歐賢誠執有，足見借貸雙方於
      借貸當時，就借貸期間之利息支付已預為安排，雙方顯無
      將上開9個月之利息債權（共945萬元）計入為系爭抵押權
      所擔保債權之必要。
　　⒌系爭抵押權登記事項所載「清償日期106年5月22日」、「
      利息（率）：無」、「遲延利息（率）：無」、「違約金
      ：每逾一日每萬元以新台幣十元加計」等項，均係簡水秀
      與陳○○關於系爭價金債權清償期、利息、遲延利息及違約
      金之約定，與歐賢誠與李○○間之3,500萬元借款無涉。是
      歐賢誠抗辯系爭借款之清償期為106年5月22日，該清償期
      前之利息約6千餘萬元均為系爭抵押權擔保之債權額，洵
      無足採。
　　⒍又簡水秀與陳○○就系爭價金債權，有「每逾一日每萬元以
      新台幣十元加計」之違約金約定，且為系爭抵押權擔保範
      圍內，陳○○於原定清償期106年5月22日經過後之同年6 月
      16日為清償提存3,500萬元，卻未併計違約金，故僅為一
      部清償，依民法第318條第1項前段規定，難認陳○○所為清
      償提存符合債之本旨，應不生清償債務之效力。從而，許
      惠玲請求確認系爭抵押權所擔保之債權，於逾3,500萬元
      之範圍不存在，自屬有據。
　　⒎前述系爭抵押權所擔保之債權範圍，業經判決確定。
　㈡簡水秀僅讓與歐賢誠3,500萬元債權，則系爭抵押權擔保之債
    權自僅為3,500萬元：
　　⒈簡水秀係於3,500萬元範圍內，將其對陳○○之系爭價金債權
      及上開本票債權暨擔保該等債權所設定之系爭抵押權讓與
      歐賢誠，已如前述。按讓與債權時該債權之擔保及其他從
      屬之權利，除與讓與人有不可分離之關係者外，隨同移轉
      於受讓人，為民法第295條第1項所明定。該條所謂「隨同
      移轉」，係屬法定移轉，無待登記即發生移轉之效力，與
      意定移轉須經登記始發生移轉效力者有異(最高法院87年
      度台上字第576號、110年度台上字第368號民事裁判意旨
      參照)。故簡水秀與歐賢誠簽定系爭協議書時，該3,500萬
      元之抵押權即生移轉予歐賢誠之效力。
　　⒉上開簡水秀讓與之抵押權部分，本應將系爭抵押權為抵押
      權分割登記（土地登記規則第114條之2：「以一宗或數宗
      土地權利為擔保之抵押權，因擔保債權分割而申請抵押權
      分割登記，應由抵押權人會同抵押人及債務人申請之。」
      之規定參照），再將分割後擔保債權額為3,500萬元之抵
      押權讓與歐賢誠，另擔保債權額為6,500萬元之抵押權仍
      保留為簡水秀所有，以求名實相符。然孫○○代理歐賢誠、
      簡水秀辦理系爭抵押權讓與登記時，逕申請將系爭抵押權
      全部讓與歐賢誠，並辦畢抵押權讓與登記，以致移轉登記
      抵押權之擔保債權額與當事人約定之擔保債權額不符。
　　⒊按普通抵押權具有從屬性，必先有被擔保之債權存在，而
      後抵押權始得成立。簡水秀既然僅讓與歐賢誠3,500萬元
      債權，其餘6,500萬債權既不在讓與之列，則系爭抵押權
      擔保之原債權，包括本金債權及違約金債權，合計自僅為
      3,500萬元，而非1億元。
　㈢系爭抵押權所擔保之3,500萬元債權，並不因陳○○向歐賢誠為
    清償提存3,500萬元而消滅：
　　⒈陳○○於106年6月16日將剩餘1億元價金債務，其中3,500萬
      元提存於臺灣新竹地方法院提存所，為兩造所不爭執（不
      爭執事項四參照），並有提存書影本附卷足憑（見一審卷
      第31頁），堪認為真。
　　⒉歐賢誠受讓取得之系爭抵押權，其登記事項記載「違約金
      ：每逾一日每萬元以新台幣十元加計」，此雖為簡水秀與
      陳○○關於系爭價金債權之違約金約定，但既然為系爭抵押
      權之擔保範圍，則陳○○未遵期於106年5月23日清償，其欲
      消滅此3,500萬元之債務，自當併同違約金一併提存，始
      生清償之效力。因此，陳○○清償提存3,500萬元，僅為一
      部清償。另按債務人無為一部清償之權利，民法第318條
      第1項前段定有明文，故陳○○之上開清償提存，難認係依
      債之本旨所為，尚不生清償債務之效力。準此，爭抵押權
      所擔保之3,500萬元債權，自不因陳○○向歐賢誠為清償提
      存3,500萬元而消滅。
　㈣許惠玲請求塗銷系爭抵押權之讓與登記，於6,500萬元之範圍
    內為有理由：
　　⒈按普通抵押權具有從屬性，必先有被擔保之債權存在，而
      後抵押權始得成立；該權利為財產權，具可分性，是抵押
      權設定時預定擔保之金額高於實際被擔保之債權者，就逾
      實際債權數額之抵押權登記部分，抵押人非不得請求塗銷
      。
　　⒉本件許惠玲原本僅欲讓與3,500萬元之抵押權，係因錯誤之
      登記造成全部之抵押權均登記予歐賢誠。茲陳○○事後固因
      未依債之本旨為清償提存，致無消滅該部分(即3,500萬元
      部分)債權之效力，依抵押權之不可分性，抵押權所擔保
      之主債權未全部消滅前，抵押人尚不得請求塗銷該抵押權
      設定登記（最高法院85年度台上字第227號民事裁判要旨
      參照）。然陳○○未清償提存之違約金，仍僅屬3,500萬元
      之抵押權所擔保之範圍，非屬逾3,500萬元而於原1 億元
      之抵押權擔保效力所及。本件逾3,500萬元範圍之系爭抵
      押債權既自始不存在，已如前述，且系爭抵押權具可分性
      ，從而許惠玲請求將系爭抵押權，其中6,500萬元之讓與
      登記予以塗銷，使系爭抵押權之權利人，其中3,500萬元
      歸屬於歐賢誠；另其中6,500萬元歸屬於簡水秀，以求名
      實相符，自屬有據。
　　⒊至於歐賢誠所屬之3,500萬元抵押權，自當由抵押債務人按
      債之本旨清償全部之債務(含違約金)後，始得請求塗銷該
      部分之抵押權登記自明。
　㈣綜上所述，許惠玲請求塗銷系爭抵押權其中6,500萬元範圍之
    讓與登記，為有理由，應予准許；逾此範圍所為之請求，則
    屬無據，應予駁回。從而原審就上開應准許部分，為上訴人
    敗訴之判決，尚有未洽，上訴論旨指摘原判決此部分不當，
    求予廢棄改判，為有理由，爰由本院廢棄改判如主文第二項
    所示。至於上訴人之請求不應准許部分，原審為上訴人敗訴
    之判決，經核並無不合，上訴意旨指摘原判決此部分不當，
    求予廢棄改判，為無理由，應駁回此部分之上訴。
七、本件事證已臻明確，兩造其餘之攻擊或防禦方法及所用之證
    據，經本院斟酌後，認為均不足以影響本判決之結果，爰不
    逐一論列，附此敘明。
八、據上論結，本件除確定部分外，上訴人之上訴為一部有理由
    、一部無理由，爰判決如主文。
中　　華　　民　　國　　111 　年　 　5　　月　 　3　　日
　　            民事第七庭    審判長法　官 王　銘
　　　　　　　　　　　　　　        法　官 唐敏寶
　　　　　　　　　　　　　　　      法　官 高英賓
正本係照原本作成。
如不服本判決，應於收受送達後二十日內向本院提出上訴書狀，
其未表明上訴理由者，應於提出上訴後二十日內向本院補提理由
書狀（均須按他造當事人之人數附繕本）。
因疫情而遲誤不變期間，得向法院聲請回復原狀。
上訴時應提出委任律師或具有律師資格之人之委任狀；委任有律
師資格者，另應附具律師資格證書及釋明委任人與受任人有民事
訴訟法第四百六十六條之一第一項但書或第二項所定關係之釋明
文書影本。如委任律師提起上訴者，應一併繳納上訴裁判費。

                                    書記官 吳伊婷　　
　　　　　　　　　　
中　　華　　民　　國　　111 　年　　5 　　月　　3 　　日
附表：系爭抵押權讓與登記
土地標示 臺中市○○區鎮○段000○000地號土地(權利範圍：全部) 權利人 歐賢誠 義務人 簡水秀 收件日期 民國101年2月23日 收件字號 空白字第059580號 登記日期 民國101年2月24日 擔保債權總額 新臺幣100,000,000元 利息(率) 無 遲延利息(率) 無 違約金 每逾1日，每萬元以新臺幣10元加計 登記原因 讓與 登記機關 臺中市中興地政事務所